臺灣臺南地方法院民事判決
110年度訴字第1875號
原      告  詹淑萍  

被      告  王明響  

上列當事人間請求返還所有物事件，經本院於民國111年1月19日
言詞辯論終結，判決如下：
    主  文
被告應將如附件所示之土地所有權狀及印鑑證明原本返還原告。
訴訟費用由被告負擔。
    事實及理由
一、原告主張：原告前於民國109年12月31日與訴外人張榮麟、
    張文智、張林泉（下稱張榮麟等3人）簽立不動產買賣合約
    書欲將原告所有坐落臺南市○○區○○○段○○○○段000000地號土
    地（下稱系爭土地）出售與訴外人張榮麟等3人，為委託被
    告辦理系爭土地所有權移轉登記手續，乃於當日將賣方應備
    文件含系爭土地所有權狀及印鑑證明交付被告，被告因而持
    有如附件所示之系爭土地所有權狀及印鑑證明原本
　　。然買受人張榮麟等3人嗣未依買賣合約書約定給付買賣價
    金，原告已於110年3月26日寄發新營新進路郵局第13號存證
    信函通知其等解除買賣契約，並終止委託被告辦理系爭土地
    所有權移轉登記事宜，被告應無權利繼續占有原告所有之系
    爭土地所有權狀及印鑑證明，然經原告請求被告返還，均遭
    拒絕，為此，爰依民法第767條第1項前段之規定，請求被告
    返還等語。並聲明：被告應將系爭土地所有權狀及印鑑證明
    返還原告。
二、被告則答辯：被告確實持有系爭土地所有權狀及印鑑證明，
    但被告係受原告及張榮麟等3人委任辦理系爭土地買賣相關
    事宜，為雙方面契約，不能由原告單獨解除契約，且系爭買
    賣契約存有爭議，現正處理中，基於契約關係，被告不能單
    方面將系爭土地所有權狀及印鑑證明返還原告，若經原告及
    張榮麟等3人同意或法院判決，被告願將系爭土地所有權狀
    及印鑑證明返還原告。又原告前就本件對被告提起侵占告訴
    ，業經臺灣臺南地方檢察署以110年度營偵字第1530號為不
    起訴處分在案等語。並聲明：請求駁回原告之訴。
三、本院得心證之理由：　
  ㈠按所有人對於無權占有其所有物者，得請求返還之，民法第
    767條定有明文，又以無權占有為原因，請求返還所有物之
    訴，被告對原告就其物有所有權存在之事實無爭執，而僅以
    非無權占有為抗辯者，原告於被告無權占有之事實，無舉證
    責任。被告應就其取得占有，係有正當權源之事實證明之。
    如不能證明，則應認原告之請求為有理由。查原告主張被告
    無權占有系爭土地所有權狀及印鑑證明訴請返還，而被告對
    於系爭土地所有權狀印鑑證明為原告所交付與被告，仍由被
    告占有中之事實並無爭執，僅以其持有系爭土地所有權狀及
    印鑑證明並非無權占有等語置辯，揆諸前開說明，被告就其
    持有系爭土地所有權狀及印鑑證明係有正當權源之事實，自
    應負舉證責任，合先敘明。
  ㈡被告雖辯稱：伊係受買受人張榮麟等3人及原告之委託辦理系
    爭土地所有權移轉登記事務，該委任契約係存在於出賣人與
    買受人雙方之間，而原告與買受人之買賣契約尚有糾紛，原
    告不能單獨終止委任關係云云，然查原告為系爭土地買賣契
    約之出賣人，張榮麟等3人則為買賣契約之買受人，依原告
    與買受人張榮麟等3人間之買賣契約約定係原告有移轉系爭
    土地所有權之義務，而買受人張榮麟等3人則負有交付價金
    與原告之義務，又關於系爭土地所有權移轉登記之手續，買
    賣雙方則委任被告辦理，故由原告交付系爭土地所有權狀及
    印鑑證明與被告等情，為兩造所不爭執，是原告與張榮麟等
    3人依買賣契約之給付義務，內容並不相同，屬對立之法律
    關係，原告提出系爭土地所有權狀及印鑑證明交由被告保管
    乃屬原告履行移轉所有權登記及與系爭土地買賣有關事項之
    手段，該所有權狀及印鑑證明在辦妥移轉登記以前，均屬於
    原告所有，故其提出交付被告，乃原告方面提出之給付行為
    ，故被告受領系爭土地所有權狀及印鑑證明，核屬係受原告
    之委任，故兩造間有委任關係存在，應可認定。
  ㈢按稱委任者，謂當事人約定，一方委託他方處理事務，他方
    允為處理之契約，民法第528條定有明文。又代理人非經本
    人之許諾，不得為本人與自己之法律行為，亦不得既為第三
    人之代理人，為本人與第三人之法律行為，民法第106條亦
    有明文；而地政士法第16條規定「地政士得代理申請土地登
    記事項。」；土地登記規則第26條則規定「土地登記，除本
    規則另有規定外，應由權利人及義務人會同申請之。」準此
    ，地政士乃係民法第106條規定例外得雙方代理之人。所謂
    雙方代理，即一人同時代理權利義務相反之雙方，而雙方代
    理或自己代理之意旨在於避免利益衝突，防範代理人厚己薄
    人，失其公正立場，以保護本人之利益。查系爭土地所有權
    移轉登記之手續，買賣雙方共同委由被告辦理，已如前述，
    故原告與被告間確已成立委任契約，且係原告及買受人張榮
    麟等3人與被告分別成立各別之委任契約，只不過兩個委任
    契約之受任人均為同一人而已，是被告受領原告所交付之系
    爭土地所有權狀及印鑑證明，乃係因其為原告之代理人，受
    委任為原告辦理土地所有權移轉登記，而非因受買方之委任
    而受領系爭土地所有權狀及印鑑證明，要堪認定，被告辯稱
    係基於原告及買受人雙方委任而成立雙方委任契約，要無可
    採。
  ㈣復按當事人之任何一方，得隨時終止委任契約，民法549條
    第1項定有明文。本件兩造既因辦理系爭土地所有權移轉登
    記而成立委任關係，兩造之任何一方自得隨時終止之。而原
    告已於110年3月26日寄發存證信函向買受人為解除系爭土地
    買賣契約之意思表示，並向被告表示不委託被告辦理系爭土
    地所有權移轉事宜，此為被告所不爭執，原告解除系爭買賣
    契約是否合法，乃屬原告與買受人間之法律關係，並不影響
    原告得隨時終止與被告間委任契約之權利，而原告既已對被
    告為終止兩造間之委任關係之意思表示，原告與被告間之委
    任關係即已經原告合法終止，是兩造間委任關係即已消滅，
    被告基於委任關係而占有系爭土地所有權狀及印鑑證明之權
    源既已消滅，被告即已無占用之正當權源，被告以原告與買
    受人間之買賣契約關係抗辯得繼續保留原告所有之系爭土地
    所有權狀及印鑑證明，並無可採。
四、綜上所述，本件被告係基於原告委任辦理系爭土地之所有權
    移轉登記等事務之委任關係而取得系爭土地所有權狀及印鑑
    證明，而上開委任關係已經原告合法終止而消滅，被告自無
    繼續占有系爭土地所有權狀及印鑑證明之正當權源。從而，
    原告本於所有物返還請求權，請求被告將系爭土地所有權狀
    及印鑑證明返還予原告，為有理由，應予准許。
五、本件事證已臻明確，兩造所提其餘攻擊防禦方法及證據，經
    審酌之後，核與本件判決結果不生影響，爰不一一論述，併
    此敘明。
六、訴訟費用負擔之依據：民事訴訟法第78條。
中　　華　　民　　國　　111 　年　　2 　　月　　25　　日
                  民事第三庭    法  官　童來好  
以上正本係照原本作成。
如對本判決上訴，須於判決送達後20日內向本院提出上訴狀。
如委任律師提起上訴者，應一併繳納上訴審裁判費。
中　　華　　民　　國　　111 　年　　3 　　月　　1 　　日
                                書記官　郭倢妮